臺灣士林地方法院民事判決
110年度家繼訴字第4號
原      告  林曼偉  
            林曼青  

            林佩蒂  
共      同
訴訟代理人  林威伯律師
複代理人    李詩涵律師
被      告  林曼萍  

訴訟代理人  黃仕翰律師
            蘇庭萱律師
            游弘誠律師
複代理人    柯晨晧律師
上列當事人間請求分割遺產事件，本院於中華民國111年5月25日
言詞辯論終結，判決如下：
    主  文
兩造被繼承人林麗珠所遺如附表一編號1至18所示之遺產，分割
如附表一「本院分割方法欄」所示。
訴訟費用由兩造按附表五所示之應繼分比例負擔。
    事實及理由
一、原告林曼偉、林曼青、林佩蒂（以下合稱原告等3人，如單
    指其一，則逕稱其姓名）主張：兩造母親林麗珠於民國108
    年7月8日死亡，兩造均為其繼承人，應繼分如附表五所示。
    林麗珠死亡時，遺有如附表一編號1至18所示之遺產，迄今
    尚未分割，並無不分割之協議，亦無因物之使用目的不能分
    割之情事。則林麗珠之遺產於返還林曼偉、林曼青、林佩蒂
    依序墊付如附表二、三、四所示債務及遺產管理及喪葬費用
    後，應予分割等情。爰依民法第1164條規定，求為判決准兩
    造就附表一編號1至18所示遺產，除附表一編號6、17由被告
    取得外，其餘遺產返還林曼偉、林曼青、林佩蒂依序墊付如
    附表二、三、四所示債務及遺產管理及喪葬費用後，由兩造
    依應繼分比例分配，分配結果非整數部分，分配予被告。
二、被告則以：林麗珠除附表一編號1至18所示之遺產外，編號1
    9 至24亦屬遺產之範圍；且原告等3人出於對林麗珠好意施
    惠之給與，以及未說明支出必要性之費用，均不應由林麗珠
    之遺產返還等語，資為抗辯。
三、查，林麗珠於108年7月8日死亡，其全體繼承人為兩造，兩
    造應繼分如附表五所示等情，有卷附繼承系統表、遺產稅免
    稅額證明書可憑（本院卷第32、33頁），並為兩造所不爭執
    ，堪信為真。
四、本院之判斷
　㈠林麗珠之遺產範圍　　
　　⒈附表一編號1至18
　　　原告等3人主張附表一編號1至18為林麗珠所遺財產等情，
      業據提出遺產稅免稅額證明書為憑（本院卷第33頁），並
      為被告所不爭執，堪認附表一編號1至18所示之存款、股
      票與保險箱退款，均為林麗珠之遺產。
　　⒉附表一編號19【富邦人壽月月鴻利利率變動型增額還本終
      身保險(IWN)(保單號碼：0000000000，以下稱系爭保險)
      】
      ⑴林麗珠於107年11月7日以林佩蒂為被保險人，向富邦人
        壽保險股份有限公司投保系爭保險，繳費期滿日為109
        年11月6日，保險期間至171年11月6日，並指定林麗珠
        為生存（及/或滿期）保險金之受益人，劉兆軒（即林
        佩蒂之子）為身故保險金之受益人等情，有卷附富邦人
        壽保險股份有限公司111年5月18日函檢送之系爭保險保
        戶資料及要保書可參（本院卷第649至654頁）。
      ⑵原告主張系爭保險為林麗珠贈與林佩蒂乙節，核與證人
        謝淑蓮（即承辦系爭保單之保險業務員）到庭證稱系爭
        保險就是要給林佩蒂等情相符（本院卷第483頁），衡
        以父母以自己為要保人、子女為被保險人，並安排自己
        為生存保險金之受益人，孫子女為身故保險金之受益人
        ，投保還本終身保險，一方面確保自己老年生活所需之
        固定資金，另一方面亦可照顧該特定子女及孫子女，已
        為保險市場常見之投保態樣。於父、母死亡時，即無保
        障自己老年生活之必要，僅餘照顧該特定子女及孫子女
        之目的猶待實現。系爭保險以林麗珠為要保人，林佩蒂
        為被保險人，身故保險金之受益人則指定為林佩蒂之子
        劉兆軒，可見林麗珠確有以自己之財產為林佩蒂進行風
        險規劃之用意，證人謝淑蓮證述系爭保險就是要給林佩
        蒂等情，應可採信。原告主張系爭保險不應納入遺產範
        圍，要屬有據。
      ⑶被告雖抗辯系爭保險之生存保險金受益人為林麗珠，系
        爭保險應屬全體繼承人之遺產云云。然林麗珠投保系爭
        保險除以自己為生存保險金受益人外，另以劉兆軒（林
        佩蒂之子）為身故保險金之受益人，具有兼顧保障自己
        老年經濟來源及照顧林佩蒂之目的，業如前陳，自難僅
        憑系爭保險之生存保險金受益人為林麗珠，逕可認林麗
        珠並無使林佩蒂取得系爭保險之意思。被告此部分之抗
        辯，難認可採。
　　⒊附表一編號20【永豐銀行帳戶（帳號：00000000000000，
      下稱系爭永豐帳戶）108年6月4日領款70萬8000元、同年
      月6日領款150萬元】
　　　⑴原告等3人雖主張其等分別於108年6月4日、同年月6日依
        序自系爭永豐帳戶提款70萬8000元、150萬元，係林麗
        珠之生前贈與云云，並舉證人即林麗珠之理財專員謝淑
        蓮之證言為憑。但查：證人謝淑蓮固證稱：林麗珠賣了
        房子之後，金額要分配給4名子女，只是分配形式不同
        ，有人用保單，有人用定存，但她的意思就是要給她的
        4個小孩，她轉過去就是要給這個人（本院卷第483頁）
        ，惟證人謝淑蓮前開證言並非針對原告等3人於108年6
        月4日、同年月6日自系爭永豐帳戶提領款項所作回答；
        況原告起訴時自陳其等上開提款係受林麗珠生前指示用
        作支付身後相關費用（本院卷第18頁），證人即林麗珠
        友人國永超亦到庭證述：伊認識林麗珠，伊和林麗珠在
        一起。林麗珠108年6月至7月住院期間，至林麗珠往生
        前，伊每天都去陪伴林麗珠。108年6月4日、同年月6日
        指示原告等3人領款，因林麗珠說住院要錢，每天都要
        領錢等語在卷（本院卷第491至493頁），堪認原告等3
        人固係經林麗珠同意而於108年6月4日提領系爭永豐帳
        戶存款70萬8000元、同年月6日自同一帳戶提領150萬元
        ，以供林麗珠日常生活、醫療及辦理後事費用所需，惟
        非林麗珠生前贈與。
　　　⑵被告雖抗辯林麗珠於108年6月3日至同年7月8日在榮民總
        醫院住院期間，由108年6月3日入院後到108年6月11日
        還有其後幾天都出現譫妄現象，可見林麗珠欠缺意思能
        力云云。並提出林麗珠上開期間之護理紀錄為憑（本院
        卷第359至377頁）。但查：
　　　　①觀諸卷附護理紀錄係採用DART之焦點紀錄法，以＃1.疼
          痛、＃2.解尿困難、＃3.吞嚥困難、＃4.便秘、＃5.譫妄
          、＃6.感染、＃7.咳嗽、＃8.噁心、嘔吐、＃9.血壓高、
          ＃10.頭暈、＃11.善終準備等其中1項或數項之焦點問
          題作為觀察指標，於該觀察指標項下，將病人接受照
          護之過程根據病人狀況(D). 護理行動(A)、 病人反
          應(R) 、衛教(T)製作重點摘要紀錄。病人病情是否
          出現觀察指標所示之問題以及發生情形，應依記載在
          該觀察指標項內之病人狀況（D）而定，並非有該觀
          察指標即謂病人具有該症狀，此觀108年6月5日護理
          紀錄記載「＃1.疼痛：D：未表現」可明（本院卷第35
          9頁）。被告以林麗珠護理紀錄有「＃5.譫妄」之記載
          ，逕謂林麗珠當日即處於意識不清之狀態，尚屬誤會
          。
　　　　②參以譫妄症狀一般都急性發作後，於數小時至數天期
          間內症狀消失。通常將引起譫妄症狀之原因治療、排
          除後，症狀自然消失（急性發作，病狀起伏不定），
          有被告提出之高雄醫學大學附設中和紀念醫院藥劑部
          藥師余政穎撰寫「譫妄的症狀及治療」一文可憑（本
          院卷第379頁）。佐以卷附護理紀錄記載林麗珠入院
          經過「...此次因5/31意識不清楚（認不得人一天）
          ，疲倦嗜睡，喉嚨痛吞嚥困難，解尿頻繁但每次僅解
          少量，入院行症狀控制」，及108年6月3日入院後，
          有關「＃5.譫妄」指標之紀錄首於108年6月4日晚間9
          時40分「D：約21：40表示要返家，對於時地物易混
          淆。A：安撫及陪伴..R：安撫後可返床上間斷閉眼休
          息」；108年6月5日雖先後出現意識混亂、對於時地
          物易混淆之現象，但於給藥及安撫後即可返回床上，
          晚間9點30分過後可入睡；108年6月6日早上8點43分
          、同日下午5點40分（以上均為紀錄時間）對於「＃5.
          譫妄」指標記錄之病人狀況則分別為「D：班內可安
          睡，03:10協助舒適翻身擺位時未醒」、「D：班內嗜
          睡，下午參加活動顯精神尚可」（本院卷第359至361
          頁），且迄林麗珠死亡為止，相關「＃5.譫妄」指標
          後之病人狀況描述，皆再無意識不清或時地物混淆之
          紀錄（見本院卷第361、363、367頁），可見林麗珠
          入院前雖於108年5月31日曾有意識不清之情形，但僅
          持續1日，入院後前2日亦有改善，至108年6月4日晚
          間9時40分雖曾出現對於時地物混淆之情形，並持續
          至108年6月5日晚間，但於給藥後症狀消失，108年6
          月6日下午尚可參加活動，足徵林麗珠於108年6月3日
          入院後，僅於108年6月4日晚間9時40分以後至同年月
          5日晚間9時30分間曾有無法辨別時地物之情形，其餘
          時間林麗珠之意思能力均無欠缺。復審酌證人國永超
          證稱：林麗珠住院期間前半期很正常，大概是6月下
          旬後身體狀況比較不好，不大願意講話，但林麗珠認
          識伊，伊陪伴林麗珠時，林麗珠意識都很清楚，入院
          的東西都是林麗珠自己整理的等語明確（本院卷第49
          5頁）。被告抗辯原告等3人係在林麗珠意識不清楚時
          分別於108年6月4日、同年月6日依序自系爭永豐帳戶
          提款70萬8000元、150萬元云云，為無足採。
　　　⑶依上所述，原告等3人分別於108年6月4日、同年月6日依
        序自系爭永豐帳戶提款70萬8000元、150萬元，係因受
        林麗珠指示以支應林麗珠日常生活、醫療及辦理後事所
        需之費用，而於林麗珠生前提領之款項，自非屬遺產之
        範圍。
　　⒋附表一編號21（107年8月6日銀行轉帳100萬元予林曼偉）
　　　⑴原告主張林麗珠於107年8月6日轉帳100萬元予林曼偉，
        係出於林麗珠生前贈與等情，業據證人謝淑蓮到庭證述
        林麗珠於過世前1年曾向伊諮詢贈與名下財產予子女之
        事情，林麗珠說自己年紀大了，又生病，因賣了一棟房
        子，想分給子女、孫子，金額都是林麗珠自己決定，贈
        與的方式會和伊討論。林麗珠賣了房子之後，金額要分
        配給4名子女，只是分配形式不同，有人用保單，有人
        用定存，但她的意思就是要給她的4個小孩，她轉過去
        就是要給這個人。林曼偉的部分如果有轉帳過去，就是
        要贈與給林曼偉等語在卷（本院卷第481至483頁），核
        與證人國永超證述林麗珠房子賣了以後，伊建議林麗珠
        ，因為林麗珠現在和她在一起，吃住都沒有問題，就把
        錢分掉，自己留300萬元等情相符（本院卷第491頁），
        原告此部分之主張，當屬有據。
　　　⑵被告雖抗辯林麗珠曾告知在房子出售後有匯一筆220萬元
        予林曼青及其家人代為投資，且林麗珠於107年8月17日
        轉帳210萬元予曾培蓉（林曼萍之女），曾培蓉除於同
        年月21日匯回90萬元外，又於108年1月16日、108年2月
        17日、108年3月31日匯予林麗珠1萬900元、5500元、1
        萬900元（本院卷第131、133頁），如為贈與，林麗珠
        當不致分兩筆處理，又要求曾培蓉於匯款4日後返還款
        項，曾培蓉亦無需按月匯回一定金額云云，故107年8月
        6日銀行轉帳100萬元予林曼偉及同年月17日銀行轉帳12
        0萬元予曾培蓉，均為林麗珠委請代為投資之款項，應
        屬遺產云云。惟林麗珠於107年8月6日轉帳100萬元予林
        曼偉，及同年月17日轉帳210萬元予曾培蓉後，再要求
        曾培蓉匯回90萬元，使其107年之贈與總額符合行為當
        時每一年度之贈與免稅額220萬元（110年1月20日修正
        前遺產及贈與稅法第22條參照），以節省贈與稅之負擔
        ，顯與常情相符；又，林麗珠將出售房屋所得之款項，
        以不同之形式贈與其子女及孫子女，匯給曾培蓉部分的
        款項是以曾培蓉名義購買投資型保單，林麗珠並未要求
        曾培蓉應匯還每月保單收益，曾培蓉是自己要匯款等情
        ，亦據證人謝淑蓮證述在卷（本院卷第485、489頁），
        足信林麗珠於107年8月17日轉帳120萬元（107年8月17
        日轉出210萬元-曾培蓉107年8月21日轉回90萬元=120萬
        元）元予曾培蓉，亦屬對曾培蓉之生前贈與。自難僅因
        曾培蓉於108年1月16日、108年2月17日、108年3月31日
        依序匯予林麗珠1萬900元、5500元、1萬900元，即可謂
        林麗珠於107年8月6日轉帳100萬元予林曼偉及於同年月
        17日轉帳120萬元予曾培蓉為委託投資之款項。
　　　⑶據上所陳，林麗珠於107年8月6日轉帳100萬元予林曼偉
        ，為對林曼偉之生前贈與，不應列入遺產範圍。
　  ⒌附表一編號22（107年8月17日銀行轉帳120萬元予曾培蓉）
　　　⑴林麗珠於107年8月17日轉帳120萬元（107年8月17日轉出
        210萬元-曾培蓉107年8月21日轉回90萬元=120萬元)予
        曾培蓉，亦屬林麗珠對曾培蓉之生前贈與，業已論述如
        前，故此部分仍不得加入林麗珠之遺產計算。
　　　⑵被告雖聲請向曾培蓉發文書提出命令，命曾培蓉提出由
        林麗珠為要保人為曾培蓉所投保之投資型保單，以證明
        林麗珠有無以投資型保單之形式，將財產贈與曾培蓉（
        本院卷第544頁）。然林麗珠係將其銀行帳戶內之存款
        （120萬元）直接轉帳予曾培蓉，核其贈與曾培蓉之標
        的物為金錢，並非保險契約，故本院審酌後認無調查之
        必要，附此敘明。
　　⒍附表一編號23（現金新台幣49萬5000元）
　　　⑴原告主張林麗珠於109年6月12日指示其等自林麗珠郵局
        帳戶提領現金49萬5000元，以贈與孫子女曾培蓉、曾子
        庭（以上2人為林曼偉子女）、孫晨媁、孫群捷（以上2
        人為林曼青子女）、劉兆軒（林佩蒂之子）各9萬9000
        元等情，核與證人謝淑蓮證述林麗珠於過世前1年曾向
        伊諮詢贈與名下財產予子女之事情，林麗珠說自己年紀
        大了，又生病，因賣了一棟房子，想分給子女、孫子，
        金額都是林麗珠自己決定，贈與的方式會和伊討論（本
        院卷第481頁），及證人國永超證述林麗珠房子賣了以
        後，伊建議林麗珠，因為林麗珠現在和她在一起，吃住
        都沒有問題，就把錢分掉，自己留300萬元（本院卷第4
        91頁）等情相符，堪認原告此部分主張為可採。
　　　⑵被告雖抗辯林麗珠於前開贈與行為時無意思能力云云。
        然觀諸卷附護理紀錄記載林麗珠108年6月12日之病情狀
        況，並無林麗珠意識不清楚之記載（本院卷第363至365
        頁），且林麗珠於108年6月3日入院後，僅於108年6月4
        日晚間9時40分以後至同年月5日晚間9時30分間曾有無
        法辨別時地物之情形，其餘時間林麗珠之意思能力均無
        欠缺，業經本院認定如前，被告此部分之抗辯，仍屬無
        據。
　　　⑶是以，原告等3人於109年6月12日自林麗珠郵局帳戶提領
        現金49萬5000元，係受林麗珠指示以贈與其孫子女曾培
        蓉、曾子庭、孫晨媁、孫群捷、劉兆軒等5人，該49萬5
        000元自無庸列入遺產範圍。
　　⒎附表一編號24（永豐銀行保管箱盜領即隱匿財產）
　　　⑴被告抗辯原告等3人於108年6月4日乘林麗珠意識不清，
        偽造林麗珠簽名，擅自開啟林麗珠向永豐銀行承租之保
        管箱，嗣後僅將幾件價值低微之首飾等物分配給兩造，
        但林麗珠不可能每年花費數千元之保管費保管上開價值
        低微之物品，可見原告等3人隱匿其餘有價值之遺產，
        該部分隱匿之遺產應列入遺產範圍等情，為原告等3人
        否認，並陳稱：林麗珠108年6月4日在保管箱使用申請
        單上親自簽名，指示伊等前往銀行清點保管箱物品，保
        管箱內之首飾等物雖然價值低微，但對林麗珠意義重大
        ，不能以此揣測林麗珠不可能每年花費數千元保管費保
        管，指摘伊等藏匿物品等情。經查：
　　　　①按當事人主張有利於己之事實者，就其事實有舉證之
          責任，民事訴訟法第277條前段定有明文。
　　　　②被告抗辯原告等3人於108年6月4日開啟林麗珠向永豐
          銀行承租之保管箱，除已分配於兩造之首飾等物外，
          該保管箱內其餘有價值之遺產則遭原告等3人隱匿等
          情，為原告等3人所否認，被告自應表明其抗辯遭原
          告等3人隱匿之遺產明細、性質、種類、數量等足資
          特定該遺產之事項，並就保管箱內之物品除已分配兩
          造者外，尚有其他遺產存在，負舉證之責任。惟被告
          迄本件言詞辯論終結時仍未能特定並舉證，其此部分
          之抗辯，自難足採。
　　　　③被告雖以林麗珠之心智狀態已屬老年弱化狀態、林麗
          珠處於原告等3人領域照管範圍、證據對原告等3人較
          為接近、被告於林麗珠為重大身分及財產處分時被排
          除參與、該弱化心智老年人能為無意思瑕疵作成之蓋
          然性較低及誠信原則等因素為由，抗辯原告等3人應
          就林麗珠保管箱內之全部遺產負舉證之責任。但查，
          林麗珠入院前雖於108年5月31日曾有意識不清之情形
          ，但僅持續1日，108年6月3日入院後前2日亦有改善
          ，迄108年6月4日晚間9時40分始出現對時地物混淆之
          情形，業如前陳，可認林麗珠於108年6月4日日間之
          意識狀態並無不清之情形；又，原告等3人108年6月4
          日前去開啟保管箱時，會同開箱之永豐銀行承辦人陳
          菁惠曾撥打LINE視訊電話予林麗珠確認，詢問今天是
          否由原告等3人來幫忙開箱，林麗珠回答是，當時林
          麗珠意識清楚等情，業據陳菁惠結證在卷（本院卷第
          471至479頁）；且向永豐銀行承租保管箱之人為林麗
          珠，並非原告等3人，參以被告於林麗珠住院期間仍
          可自由探視林麗珠，更陳稱林麗珠曾於108年4月18日
          約其談身後事等情（本院卷第110至111頁），可徵就
          林麗珠在保管箱內存放之物品具體內容乙事，兩造對
          於證據之實質控制力均屬相當，並無證據偏在原告等
          3人一方可言；況按當事人就其提出之事實應為真實
          及完全之陳述，且當事人對於其請求及抗辯所依據之
          事實，應為具體之陳述，以保護當事人之真正權利（
          最高法院99年度台上字第2019號民事判決要旨參照）
          。被告未能具體化其抗辯原告等3人隱匿之遺產，已
          如前述，僅空泛執原告等3人分配予兩造之首飾等物
          品不值每年花費數千元之保管費保管作為論據，亦難
          認已盡具體化義務，自無將「保管箱尚有其餘遺產存
          在」此一積極事實存在之舉證責任，轉換由原告等3
          人負擔之餘地。
　　　⑵被告雖聲請向永豐銀行調取108年6月4日保管箱使用申請
        單原本，送交法務部調查局鑑定筆跡，以證明原告等3
        人偽造林麗珠簽名開啟保管箱等情（本院卷第186頁）
        ，惟本件被告不能證明保管箱內尚有其餘遺產存在之前
        提事實，其抗辯原告等3人隱匿遺產等情為不可採，經
        本院認定如前，自無庸再審酌原告等3人有無偽造林麗
        珠簽名開啟保管箱。是經本院審酌後，認無調查之必要
        。
　　⒏準此，附表一編號1至18所示之存款、股票及保險箱退款，
      均為林麗珠之遺產。至被告抗辯附表一編號19至24亦屬遺
      產之範圍，則無足採。
  ㈡林曼偉代墊款項及支出之遺產管理及繼承費用
    ⒈林曼偉主張其為林麗珠及全體繼承人代墊款項及為辦理林
      麗珠喪葬及繼承事宜，支出附表二編號9、14、15、16、1
      8至24、26等費用等情，業據提出刷卡明細、發票、林麗
      珠臺灣企銀交易明細、萬安生命科技股份有限公司發票、
      支出明細、服務紀錄表、價格明細表、感謝狀、勤實佳昌
      地政士事務所收據等件為憑（本院卷第43、53、54、42、
      52、55、56、59、62、70頁），並為被告所不爭執，應屬
      可採。
    ⒉茲就兩造有爭執之部分論述如下：
　    ⑴附表二編號1、2、3、5、7、10部分
　　　　①林曼偉為林麗珠購買看護墊、紙尿褲、成人復健褲，
          紙尿片（即附表二編號1、2、3、7），並為林麗珠代
          繳台新銀行108年5月份、108年6月份信用卡消費款（
          即附表二編號5、10）等情，有卷附發票、信用卡帳
          單可稽（本院卷第35、41、44、36、37頁），觀諸上
          開林曼偉購買上開照護用品的地點（臺北榮總生活廣
          場）及時間（108年6月12日、同年月22日），核與林
          麗珠108年6月3日入榮總住院至其108年7月8日死亡乙
          情相吻合，並屬林麗珠住院臥床必需使用之照護用品
          ，衡以林麗珠住院期間不便自行採購或處理財務，自
          有委託他人代為處理之必要，堪認林曼偉確為林麗珠
          代墊必要之生活費用，並為林麗珠清償信用卡債務。
　　　　②被告雖抗辯林曼偉此部分費用之支出係出於對林麗珠
          之好意施惠，非屬對被繼承人之債務云云。然查：上
          開照護用品為林麗珠住院臥床期間必要之消費支出，
          至於信用卡消費款則為林麗珠之債務，因林麗珠住院
          期間無力自行採購或處理財務，自有委託他人處理之
          必要；且林麗珠之子女除林曼偉外，尚有林曼青、林
          佩蒂及被告等三人，林曼偉為林麗珠墊付之金錢，倘
          林麗珠未於生前償還（民法第546條第1項規定參照）
          ，應由林麗珠之全體繼承人於繼承遺產之範圍內清償
          ，則林曼偉除有特殊情事外，內心當無使自己承擔較
          其他姊妹為重之金錢負擔，並使林曼青、林佩蒂及被
          告間接受惠之意思，參以林曼偉尚鉅細靡遺保留支出
          憑證作為追償使用之證據，益徵林曼偉支出此部分費
          用並未對林麗珠構成好意施惠關係。況子女對於不能
          維持生活之父母給付之扶養費用，得請求其他子女依
          扶養能力分擔；如將子女對於能維持生活之父母所支
          出之必要照護費用，一概解釋為對父母之孝心奉養，
          不許其自遺產取償，二者間顯然有失衡平，亦可能導
          致子女因盱衡後果而不願先其他子女付出之不利影響
          ，被告抗辯，尚不足取。
　　　⑵附表二編號4、6、8、11、12、13、17、25部分
　　　　①觀諸林曼偉提出之支出證明，附表二編號4「雨傘（給
          哇蒂）使用」一項並無購買憑證，僅有在紙張空白處
          手寫「買傘199放醫院」之註記（本院卷第35頁）；
          附表二編號6「108/7/4中華電信費用」雖有發票為憑
          （本院卷第41頁），但無交易明細可佐憑係為林麗珠
          支出之費用；亦無從由附表二編號8「108/7/15申請
          戶籍謄本費」對應之新北市政府電子收據（本院卷第
          41頁）查知該戶籍謄本與林麗珠有何關連；另編號11
          「108/07/21親戚來訪餐費」所附電子發票（本院卷
          第48頁）下方備註為「國叔叔吃飯」，則該筆餐費是
          否係為全體繼承人支出已非無疑；附表二編號12「交
          通費」、編號13「108/7/23計程車」亦無收據或其他
          支出證明可佐（本院卷第48頁），自均難認林曼偉此
          部分之主張為可採。
　　　　②關於附表二編號17「贈與稅」部分，按贈與稅之納稅
          義務人為贈與人。但贈與人有於死亡時贈與稅尚未核
          課者，以受贈人為納稅義務人，遺產及贈與稅法第7
          條第1項第3款定有明文。稽諸卷附財政部北區國稅局
          107年度贈與稅繳款書納稅義務人姓名欄「林麗珠（
          歿）改課受贈人曾培蓉」（本院卷第63頁）、108年
          度贈與稅繳款書納稅義務人姓名欄「林麗珠（歿）改
          課受贈人曾培蓉」、「林麗珠（歿）改課受贈人孫晨
          媁」、 「林麗珠（歿）改課受贈人劉兆軒」、「林
          麗珠（歿）改課受贈人孫群捷」、 「林麗珠（歿）
          改課受贈人曾子庭」（本院卷第64至68頁），可知上
          開贈與稅之納稅義務人為各受贈人，核屬各受贈人本
          人之債務，林曼偉亦未舉證證明林麗珠與各受贈人間
          存有其死亡後贈與稅仍由林麗珠之繼承人負擔之約定
          ，則林曼偉主張其為其他繼承人墊付附表二編號17所
          示贈與稅，要屬無據。
　　　　③承前所述，林麗珠死亡後，各項贈與之納稅義務人為
          各受贈人，並非林麗珠之繼承人，林曼偉主張其為其
          他繼承人墊付附表二編號25「代書尾款-辦理贈與」
          （本院卷第62頁，並經兩造合意辦理繼承及辦理贈與
          之費用各以5萬元計算）乙節，亦無理由。
　　⒊依上說明，林曼偉主張其為林麗珠及全體繼承人代墊款項
      及支出之遺產管理及喪葬費用（即附表二編號1、2、3、5
      、7、9、10、14、15、16、18、19、20、21、22、23、24
      、26），合計60萬4329元（計算式：297+351+583+1339+1
      42+87089+917+15349+4228+824+30000+8560＋4500+150270
      +267880+5000+25000+2000＝604329），為有理由，逾此範
      圍，則無理由。因原告等3人受林麗珠指示，已分別於108
      年6月4日、同年月6日依序自林麗珠永豐銀行帳戶（帳號
      ：00000000000000）提款70萬8000元、150萬元，以支應
      林麗珠日常生活、醫療及辦理後事所需之費用等情，業經
      本院認定如前，上開提領款項並應由原告等3人每人平均
      分配，即每人73萬6000元【計算式：（708,000+1,500,00
      0）÷3＝736,000】。是以，林曼偉為林麗珠代墊之金錢及
      支出之遺產管理費用，合計60萬4329元，扣除林曼偉同意
      抵付之勞保喪葬津貼13萬7400元，及以林曼偉已取得之預
      付款736,000元抵付後，林曼偉已無得請求自林麗珠之遺
      產返還之部分。
 ㈡林曼青代墊款項及支出之遺產管理及繼承費用
   ⒈林曼青主張為辦理林麗珠喪葬及遺產繼承事宜，支出附表三
     編號19「代書訂金-辦理繼承」5萬元、附表三編號21「念
     經百日」8000元等情，業據提出勤實佳昌地政士事務所收
     據（本院卷第61頁，並經兩造合意辦理繼承及辦理贈與之
     費用各以5萬元計算）及手寫明細（本院卷第60頁），並為
     被告所不爭執，應屬可採。
   ⒉茲就兩造有爭執之部分論述如下：
　   ⑴附表三編號1、3部分
　　　　①林曼青主張其為林麗珠墊付款項購買輪椅、紙尿褲、
          看護墊（即附表三編號1、3）等情，業據提出電子發
          票2紙為憑（本院卷第38頁）。經查林麗珠108年6月3
          日入榮總住院時乘坐輪椅等情，有卷附護理紀錄可憑
          （本院卷第359頁），可見林麗珠應有使用輪椅作為
          輔具之需求；又，林曼青購買上開輔具及照護用品之
          地點（萬芳醫院-維康、臺北榮總生活廣場）、時間
          （108年6月1日、同年月15日），核與林麗珠於108年
          6月3日入榮總住院前係接受萬芳醫院安寧居家照護，
          108年6月3日乘坐輪椅入榮總住院，之後持續住院至
          其108年7月8日死亡等情相符，堪認林曼青主張其為
          林麗珠墊付款項購買輪椅、紙尿褲、看護墊等輔具及
          照護用品，應屬可採。
　　　　②被告雖抗辯林曼青此部分費用之支出亦係出於對林麗
          珠之好意施惠云云。然由輪椅及紙尿褲、看護墊為便
          利林麗珠行動及於臥床期間必要使用之輔具及照護用
          品，且無特殊情事可認林曼青有獨力承擔該金錢負擔
          之意思，林曼青並保留單據作為支出憑證等情綜合以
          觀，亦難認林曼青純係好意施惠行為。被告此部分抗
          辯，亦無足取。
　　　⑵附表三編號12、13、16、17、18部分
　　　　①林曼青主張其於107年5月21日起聘僱外籍家庭看護工
          照護林麗珠，支出附表三編號12「外傭安定費＋健保
          費（107/5/21~108/9/21）」5萬3952元（即每月3372
          元）、附表三編號13「外傭薪資（108/3/21~108/7/2
          0）」8萬368元、附表三編號16「「外傭薪資（108/7
          /21~108/8/20）」1萬9525元、附表三編號17「「外
          傭薪資（108/8/21~108/9/20）」1萬8958元、附表三
          編號18「108年7、8月外傭健保費」2744元等情，業
          據提出衛生福利部中央健康保險署繳款單、勞動部就
          業安定費繳款通知單、幫傭/看護工人薪資明細表、
          衛生福利部中央健康保險局繳款單、全民健康保險10
          8年7、8月保險費計算表為佐（本院卷第49、51、60
          頁）。被告對林曼青支出上開費用乙節雖不爭執，惟
          抗辯並無支出大筆費用聘僱外籍看護照顧林麗珠之必
          要云云。然查：林麗珠於106年間發現罹患癌症，106
          年12月施行手術，並開始接受化學及放射治療持續至
          108年4月12日，且107年11月16日、108年4月12日又
          發現轉移至骨頭、腹部、肺部等部位，有卷附護理紀
          錄可佐（本院卷第359頁）。為穩定林麗珠之病情，
          減輕林麗珠生活自理之負擔，並陪伴林麗珠前往醫院
          就醫看診，堪認林麗珠確有接受看護之必要，且衡以
          聘僱外籍看護屬長期固定性之支出，並需耗費一定之
          金錢，尤徵林曼青聘僱外籍看護照護林麗珠，並非單
          純之好意施惠。被告抗辯林麗珠生前無接受看護之必
          要以及林曼青純屬好意施惠云云，俱無足採。惟因林
          麗珠於108年7月8日死亡，則林曼青支出之前開外籍
          看護費用發生在108年7月8日以後者，被告抗辯並無
          支出之必要，則為可取。
　　　　②準此，林曼青主張其為林麗珠墊付附表三編號12「外
          傭安定費＋健保費（107/5/21~108/9/21）」5萬3952
          元（即每月3372元），其中107年5月21日至108年7月
          8日（計1年1月18日）計4萬5859元【計算式：3372×(
          13+18/30）＝45859，元以下四捨五入，下同】、附表
          三編號13「外傭薪資（108/3/21~108/7/20）」8萬36
          8元，其中108年3月21日至同年7月8日計7萬2785元【
          計算式：18958＋19525+18958+3969+（18958×18/30）
          ＝72785】，合計11萬8644元（計算式：45859+72785＝
          118644），為有理由，至附表三編號18「108年7、8
          月外傭健保費」2744元與附表三編號12重疊及逾108
          年7月8日部分，另附表三編號16「外傭薪資（108/7/
          21~108/8/20）」1萬9525元及附表三編號17「外傭薪
          資（108/8/21~108/9/20）」1萬8958元請求期間均逾
          108年7月8日，均無理由。
　　　⑶附表三編號2、4、5、6、7、8、9、10、11、14、15、20
        部分
　　　　①附表三編號2「108/6/20購買壽衣及鞋子（過世當日穿
          著）」、編號4「108/6/11計程車費」、編號6「108/
          6/11埼玉日本料理」、編號7「108/6/20埼玉日本料
          理」、編號11「108/7/15餐費」雖有發票、乘車證明
          信用卡刷卡單（本院卷第38、39、46頁）可佐證林曼
          青支出上開費用之事實，但無從憑此認定該等費用支
          出之目的；另附表三編號5「國永超家安裝冷暖器費(
          供林麗珠使用)」、編號8「108/6/20餐費及車資」、
          編號10「哇蒂（外傭）零用金」則均僅有林曼青個人
          以空白紙張手寫之明細（本院卷第39、46頁）。至於
          證人國永超證稱：林麗珠將房子賣掉後，就和伊同住
          ，林曼青將家中冷暖氣改安裝在伊住處，以讓林麗珠
          使用等語（本院卷第491、495頁），僅能證明冷暖氣
          移機之經過，惟不足證明林曼青確有支付冷暖氣移機
          之費用，自均難認林曼青主張其為林麗珠或全體繼承
          人支出附表三編號2、4、5、6、7、8、10、11等費用
          乙節為可採。
  　　　②林曼青另主張其為林麗珠支付108年4月間與國永超同
          遊上海之機票及住宿費用等情，雖舉證人國永超之證
          言為憑，並提出機票請款明細表、住宿訂單等件為佐
          （本院卷第57、58頁），然依證人國永超證述林麗珠
          告訴伊不用付去上海的錢，伊也沒有問錢是誰要出的
          等情（本院卷第495頁），且請款明細表及住宿訂單
          均非付款證明，況住宿訂單所載住客姓名「chen wei
           sun」亦非林麗珠，是仍無從認定林曼青支出上開費
          用之事實。
　　　　③林麗珠死亡後，各項贈與之納稅義務人為各受贈人，
          並非林麗珠之繼承人，已如前述，林曼青主張其為其
          他繼承人墊付附表三編號20「代書訂金-辦理贈與」
          （本院卷第61頁，並經兩造合意辦理繼承及辦理贈與
          之費用各以5萬元計算）乙節，亦無理由。　
　　⒊依上說明，林曼青主張其為林麗珠及全體繼承人代墊款項
      及支出之遺產管理及喪葬費用（即附表三編號1、3、19、
      21及附表三編號12其中4萬5859元、附表三編號13其中7萬
      2785元），合計18萬1341元（計算式：4280+417+45859+7
      2785+50000+8000＝181341），為有理由，逾此範圍，則無
      理由。因原告等3人受林麗珠指示，已分別於108年6月4日
      、同年月6日依序自系爭永豐帳戶提款70萬8000元、150萬
      元，以支應林麗珠日常生活、醫療及辦理後事所需之費用
      等情，業經本院認定如前，上開提領款項並應由原告等3
      人每人平均分配，即每人73萬6000元【計算式：（708,00
      0+1,500,000）÷3＝736,000】。是以，林曼青為為林麗珠
      及其他繼承人代墊款項及支出之遺產管理及喪葬費用，合
      計18萬1341元，以林曼青已取得之預付款73萬6000元抵付
      後，林曼青亦已無得請求自林麗珠之遺產返還之部分。
  ㈣林佩蒂代墊款項及支出之遺產管理及繼承費用　　　
　　⒈林佩蒂主張其於108年6月19日、同年月25日在臺北榮總生
      活廣場為林麗珠墊付款項購買紙尿褲、紙尿片、衛生用品
      （即附表四編號1、2）等情，業據提出電子發票2紙為憑
      （本院卷第40頁），核與林麗珠於108年6月3日入榮總住
      院等情相符，應屬可採。惟林佩蒂另主張其為林麗珠及全
      體繼承人墊付附表四編號3「108/06/27生活用品」、編號
      4「哇蒂（外勞）零用金」、編號5「108/7/13親戚來訪餐
      費」，所舉證據或為無交易明細之發票（即附表四編號3
      ，本院卷第40頁），或為林佩蒂個人之筆記（即附表四編
      號4、5，本院卷第40、47頁），自非有據，要無可採。
　　⒉依上說明，林佩蒂主張其為林麗珠代墊附表四編號1、2所
      示款項計，合計1053元（計算式：294+759＝1053），為有
      理由，逾此範圍，則無理由。因原告等3人受林麗珠指示
      ，已分別於108年6月4日、同年月6日依序自系爭永豐帳戶
      提款70萬8000元、150萬元，以支應林麗珠日常生活、醫
      療及辦理後事所需之費用等情，業經本院認定如前，上開
      提領款項並應由原告等3人每人平均分配，即每人73萬600
      0元【計算式：（708,000+1,500,000）÷3＝736,000】。是
      以，林佩蒂為林麗珠代墊款項1053元，以林佩蒂已取得之
      預付款73萬6000元抵付後，林佩蒂仍無得請求自林麗珠之
      遺產返還之部分。　
　㈤遺產之分割方法
　　⒈按繼承人有數人時，在分割遺產前，各繼承人對於遺產全
      部為公同共有，民法第1151條定有明文。次按公同共有物
      之分割，除法律另有規定外，準用關於共有物分割之規定
      ，為民法第830條第2項所明定。準此，公同共有遺產之分
      割，於共有人不能協議決定分割方法時，依民法第830條
      第2項準用同法第824條第2項、第3項為分配。又民法第11
      64條所定之遺產分割，其目的在於遺產公同共有關係全部
      之廢止，而非個別財產公同共有關係之消滅。所謂應繼分
      係各繼承人對於遺產之一切權利義務，所得繼承之比例，
      並非對於個別遺產之權利比例，因此分割遺產並非按照應
      繼分比例逐筆分配，而應整體考量定適當之分割方法，法
      院選擇遺產分割之方法，應具體斟酌公平原則、各繼承人
      之利害關係、遺產之性質及價格、利用價值、經濟效用、
      經濟原則及使用現狀、各繼承人之意願等相關因素，以為
      妥適之判決，不受繼承人所主張分割方法之拘束。　　　
　　⒉本院審酌附表一編號1至18所示之存款、股票及保險箱退款
      ，均為林麗珠之遺產，原告主張其中編號6、17因不利分
      配，讓由被告單獨取得，其餘遺產由兩造依附表五應繼分
      比例分配，但林曼偉、林曼青、林佩蒂各別分配數額不足
      1元部分，均分配予被告取得，被告並無意見，故本院認
      採原告主張之分割方法，自屬適當。
六、從而，原告依民法第1164條規定，訴請分割林麗珠之遺產，
    為有理由，應予准許。爰由本院將林麗珠所遺如附表一編號
    1至18所示之遺產，分割如附表一「本院分割方法欄」所示
    。又裁判分割遺產之形成訴訟，法院決定遺產分割之方法時
    ，應斟酌何種分割方法較能增進共有物之經濟效益，並兼顧
    兩造之利益，以決定適當之分割方法，不受起訴聲明之拘束
    ，亦不因何造起訴而有不同，則依民事訴訟法第80條之1、
    第85條第1項後段規定，由全體繼承人依應繼分比例分擔訴
    訟費用，始為公平，爰諭知如主文第2項所示。
七、本件事證已臻明確，兩造其餘之攻擊或防禦方法及所用之證
    據，經本院斟酌後，認為均不足以影響本判決之結果，爰不
    逐一論列，併此敘明。
八、據上論結，本件原告之訴為有理由。爰判決如主文。
中　　華　　民　　國　　111 　年　　6 　　月　　15　　日
                  家事庭法  官  許碧惠
以上正本係照原本作成。
如對本判決上訴，應於判決送達後20日內向本院提出上訴狀，若
委任律師提起上訴者，應一併繳納上訴審裁判費，否則本院得不
命補正逕行駁回上訴。
中　　華　　民　　國　　111 　年　　6 　　月　　15　　日
                        書記官  劉雅萍
附表一：林麗珠之遺產範圍
編號 遺產項目 幣別/數額 折算新台幣 本院分割方法 1 永豐銀行存款 (帳號：00000000000000) 新台幣199,299元 199,299元 編號1至18之遺產，其中編號6、17由被告取得，其餘遺產由兩造依附表五應繼分比例分配，但林曼偉、林曼青、林佩蒂各別分配數額不足1元部分，均分配予被告取得。 2 永豐銀行存款 (帳號：00000000000000) 日幣56,049元 16,137元  3 永豐銀行存款 (帳號：00000000000000) 美金12,569.78元 392,173元  4 永豐銀行定存 (帳號00000000000000) 美金100,000元 3,119,971元  5 匯豐商業銀行存款 (帳號：000000000000) 新台幣46,010元 46,010元  6 匯豐商業銀行存款 (帳號：000000000000) 美金0.15元 4元  7 台北富邦銀行存款 (帳號：000000000000) 新台幣5,673元 5,673元  8 台北富邦銀行存款 (帳號：000000000000) 新台幣2,528元 2,528元  9 台北富邦銀行存款 (帳號：000000000000) 人民幣215.71元 971元  10 台北富邦銀行存款 (帳號：000000000000) 美金1,319.74元 41,076元  11 台北富邦銀行外匯綜定000002 人民幣20,000元 89,980元  12 台北富邦銀行外匯綜定000003 美金50,000元 1,556,250元  13 台北富邦銀行外匯綜定000004 美金10,000元 311,250元  14 台北富邦銀行外匯綜定000005 人民幣20,000元 89,980元  15 中華郵政存款(帳號：00000000000000) 新台幣8,882元 8,882元  16 永豐商業銀行-摩根多重收益-JPM-F股 202.9630股 616,055元  17 茂德科技股票 1股 5元  18 永豐銀行保險箱退款 新台幣483元 483元  19 富邦人壽月月鴻利利率變動型增額還本終身保險(IWN)(保單號碼：000000000000-00)  443,403元  20 永豐銀行（帳號：00000000000000）108年6月4日、108年6月6日領款 708,000元、1,500,000元 708,000元、1,500,000元  21 107年8月6日贈與林曼偉 1,000,000元 1,000,000元  22 107年8月17日贈與曾培蓉 1,200,000元 1,200,000元  23 108年6月12日贈與曾培蓉等五人 495,000元 495,000元  24 永豐銀行保管箱盜領即隱匿財產 不明 不明  

附表二：林曼偉代墊款項及支出之遺產管理及繼承費用部分
編號 代墊人 金額 (新台幣) 項目 本院認定 (新台幣) 1 林曼偉 297元 108/6/12看護墊等 297元 2 林曼偉 351元 108/6/22紙尿褲 351元 3 林曼偉 583元 108/6/22成人復健褲 583元 4 林曼偉 199元 雨傘（給哇蒂使用） 199元 5 林曼偉 1,339元 108年5月台新銀行信用卡帳單 1,339元 6 林曼偉 300元 108/7/4中華電信費用 × 7 林曼偉 142元 108/7/3紙尿片 142元 8 林曼偉 150元 108/7/15申請戶籍謄本費 × 9 林曼偉 87,089元 榮總住院費刷卡 87,089元 10 林曼偉 917元 108年6月台新銀行信用卡帳單(電話費) 917元 11 林曼偉 1,930元 108/7/21親戚來訪餐費 × 12 林曼偉 315元 108/7/23計程車費費 × 13 林曼偉 745元 交通費 × 14 林曼偉 15,349元 神旺大飯店費用 15,349元 15 林曼偉 4,228元 早餐 4,228元 16 林曼偉 824元 林麗珠臺灣企銀交易明細 824元 17 林曼偉 87,423元 贈與稅　 × 18 林曼偉 30,000元 萬安生命訂金 30,000元 19 林曼偉 8,560元 封丁、司機紅包、庫錢 8,560元 20 林曼偉 4,500元 金龍寺念金 4,500元 21 林曼偉 150,270元 奉祥會館 150,270元 22 林曼偉 267,880元 萬安生命 267,880元 23 林曼偉 5,000元 金龍院法會 5,000元 24 林曼偉 25,000元 代書尾款-辦理繼承 25,000元 25 林曼偉 25,000元 代書尾款-辦理贈與 × 26 林曼偉 2,000元 搬神桌 2,000元 

附表三：林曼青代墊款項及支出之遺產管理及繼承費用部分
編號 代墊人 金額 (新台幣) 項目 本院認定 (新台幣) 1 林曼青 4,280元 108/6/1輪椅 4,280元 2 林曼青 6,649元 108/6/20購買壽衣及鞋子 （過世當日穿著） × 3 林曼青 417元 108/6/15紙尿褲、看護墊 417元 4 林曼青 75元 108/6/11計程車費 × 5 林曼青 6,362元 國超永家安裝冷暖器費  (供林麗珠使用) × 6 林曼青 1,177元 108/6/11埼玉日本料理 × 7 林曼青 270元 108/6/20埼玉日本料理 × 8 林曼青 4,280元 108/6/20餐費及車資 × 9 林曼青 3,797元 會館餐費 × 10 林曼青 1,500元 哇蒂（外傭）零用金 × 11 林曼青 2,398元 108/7/15餐費 × 12 林曼青 53,952元 外傭安定費+健保費(107/5/21~108/9/21) 45,859元 13 林曼青 80,368元 外傭薪資  (107/5/21~108/7/20) 72,785元 14 林曼青 67,200元 108/4/23上海機票 × 15 林曼青 12,000元 108年間上海住宿費用 × 16 林曼青 19,525元 外傭薪資(108/7/21~108/8/20) × 17 林曼青 18,958元 外傭薪資(108/8/21~108/9/20) × 18 林曼青 2,744元 108年7、8月外傭健保費 × 19 林曼青 50,000元 代書訂金-辦理繼承 50,000元 20 林曼青 50,000元 代書訂金-辦理贈與 × 21 林曼青 8,000元 念經百日 8,000元 

附表四：林佩蒂代墊費用
編號 代墊人 金額 (新台幣) 項目 本院判斷 1 林佩蒂 294元 108/6/19紙尿褲等 294元 2 林佩蒂 759元 108/6/25紙尿片、衛生紙等 759元 3 林佩蒂 98元 108/6/27生活用品 × 4 林佩蒂 1,000元 哇蒂（外勞）零用金 × 5 林佩蒂 1,680元 108/7/13親戚來訪餐費 × 

附表五：應繼分比例
繼承人 應繼分比例 林曼偉 4分之1 林曼青 4分之1 林佩蒂 4分之1 林曼萍 4分之1